【裁判字號】    95,上訴,755
【裁判日期】    950615
【裁判案由】    偽造有價證券
【裁判全文】
臺灣高等法院刑事判決                 95年度上訴字第755號
上  訴  人  臺灣桃園地方法院檢察署檢察官
被      告  乙○○
選任辯護人  何威儀律師
被      告  丙○○（原名黃啟淵）
選任辯護人  呂翊丞律師
上列上訴人因偽造有價證券等案件，不服臺灣桃園地方法院94年
度訴字第451號，中華民國 94年12月29日第一審判決（起訴案號
：臺灣桃園地方法院檢察署93年度偵字第16713號、94 年度偵字
第1851號），提起上訴，本院判決如下：
    主  文
原判決撤銷。
乙○○、丙○○共同連續意圖為自己不法之所有，以詐術使人將
本人之物交付，各處有期徒刑壹年。
    事  實
一、丙○○（即黃啟淵，起訴書誤載為黃啟洲）原擔任「廣欣鋼
    鐵有限公司」（下稱廣欣公司）之負責人，該公司早於八十
    七年間即已停止營業，並於九十二年二月二十五日，經經濟
    部函准解散登記而不存在，公司已無營業行為而無付款能力
    ，乙○○則係丙○○之妻，亦係設於桃園縣平鎮市○○路○
    段一二三號阡晉鋼鐵開發有限公司（下稱阡晉公司）之負責
    人，丙○○、乙○○二人均明知上情，竟共同意圖為自己不
    法所有，基於概括之犯意聯絡，自九十二年十月間起至九十
    三年二月底止，由阡晉公司連續向設於台北縣三重市○○路
    ○段二四四巷七衖三十一號之隆安工業有限公司（下稱隆安
    公司）購買不銹鋼板等貨物，其中九十二年十月、十一月購
    買價值新台幣（以下同）一百六十五萬五千四百二十四元，
    九十二年十二月購買三百二十八萬二千一百七十八元，九十
    三年一月購買一十八萬五千五百五十四元，九十三年二月購
    買一百七十三萬二千四百五十八元，前後合計購貨六百八十
    五萬五千六百一十四元，並由乙○○於其所經營之上址阡晉
    公司，在如附表所示之支票上蓋用「廣欣鋼鐵有限公司」印
    章及「黃啟淵」之小章後，簽發廣欣公司以臺灣中小企業銀
    行新明分行為付款人之支票六張（票號、金額、發票日期均
    如附表，下稱系爭六張支票）共新臺幣（下同）六百八十五
    萬五千六百十四元，用以支付阡晉公司向隆安公司購買不銹
    鋼板等貨物之貨款，致使隆安公司代表人甲○○陷於錯誤而
    陸續交付不銹鋼板等貨物予阡晉公司，丙○○則負責接貨或
    貨未到時之相關作業工作，嗣上開支票於第一張到期後即陸
    續退票，乙○○、丙○○更拒絕支付貨款，經隆安公司代表
    人甲○○多次催討，僅獲得清償二十八萬零二十八元。嗣經
    查閱廣欣公司之登記事項卡後，發現廣欣公司已解散登記，
    始知受騙。
二、案經隆安公司代表人甲○○訴由臺灣桃園地方法院檢察署檢
    察官偵查起訴。
    理  由
一、訊據被告乙○○、丙○○二人矢口否認有何詐欺取財之犯行
    ，被告乙○○辯稱：廣欣公司雖已經停業，並非不能以公司
    名義簽發支票，伊曾打電話去台灣中小企業銀行問是否廢止
    戶，銀行說沒有。當時因為已經沒有阡晉公司的支票，因而
    未使用該公司支票。向隆安公司購買之不銹鋼貨物均交給客
    戶，惟向客戶收不到錢，伊因為被倒帳，找不到對方，並非
    存心詐欺云云。被告丙○○辯稱：向隆安公司買來之不銹鋼
    等貨物均交到客戶那裡去，但收不到錢，並非詐欺等語。
二、惟查上揭事實，業據告訴人即隆安公司代表人甲○○指訴甚
    詳，並有廣欣公司之有限公司變更登記事項卡乙份、隆安公
    司出貨單22張、阡晉公司開予隆安公司之發票3 紙。台灣中
    小企業銀行新明分行票號AP0000000、A P0000000、AP00000
    00、AP0000000、AP0000000、AP0000000 號支票及退票理由
    單各6 張扣案可證。被告乙○○、丙○○二人雖辯稱：廣欣
    公司雖已經停業，並非不能以公司名義簽發支票，被告曾打
    電話去台灣中小企業銀行問是否廢止戶，銀行說沒有。當時
    因為已經沒有阡晉公司的支票，因而未使用該公司支票。向
    隆安公司購買之不銹鋼貨物均交給客戶，惟向客戶收不到錢
    。伊因為被倒帳，找不到對方，並非存心詐欺云云。然查：
（一）廣欣公司早於八十七年間即已停止營業，並於九十二年二
      月二十五日辦理解散登記，有廣欣公司之有限公司變更登
      記事項卡乙份在卷可稽，並為被告所不爭。又被告二人所
      簽發之支票，其上廣欣公司公司章與留存於台灣中小企銀
      之印鑑章不符，此為被告等所不否認，被告2 人身為夫妻
      ，共同經營企業，不可能不知此情，又衡諸常情，公司經
      辦理解散登記後，不得再使用該公司之支票帳戶一情，業
      經原審向台灣中小企業銀行查詢明確，有電話談話記錄單
      附卷可稽，何況廣欣公司既早於八十七年間即停止營業，
      並於九十二年二月二十五日辦理解散登記，既已無營業行
      為，則該公司已無付款能力，自當為被告所知悉。被告等
      卻仍簽發無法兌現之支票，以向告訴人隆安公司大量購買
      不銹鋼板等貨物，且在短短二個月餘期間，購貨多達六百
      八十五萬五千六百十四元，數量不貲。足認被告2 人明知
      廣欣公司業經解散登記，已無支付能力，仍以簽發印鑑章
      不符支票用以支付貨款，被告二人具有不法所有之意圖甚
      明。
（二）又查本件係由被告乙○○以阡晉公司之名義向告訴人隆安
      公司公司接洽訂貨事宜，而被告於九十二年九月間九月間
      第一次與告訴人交易購貨金額僅為七萬餘元，先以現金交
      付貨款，次月開始即大量購貨，且並非開立阡晉公司之支
      票，而係以廣欣公司之支票支付貨款，被告丙○○則負責
      接貨或貨未到之相關作業工作等情，業據告訴代理人甲○○證述綦詳（見原審 94年9月22日審判筆錄）。足見被告
      乙○○、丙○○二人係共同參與購貨詐財犯行，且被告初
      始係小額訂貨並支付現金，以取得告訴人公司之信任後，
      嗣即大量訂貨，並支付與訂貨公司名義不符，且印鑑章錯
      誤、存款不足，公司已停止營業，並經解散登記，顯不可
      能兌現之廣欣公司支票支付貨款。另被告二人於大量訂貨
      後，並未將賣貨所得之金額，存入廣欣公司台灣中小企銀
      之帳戶內，此有該銀行函文一紙及存款交易明細查詢單附
      卷可稽，足認被告二人自始即有將帳戶內存款不足而顯不
      可能兌現，且事後亦未存入任何金錢以供兌現之支票，作
      為購物之價金，可徵渠二人自始即有詐欺之犯意甚明。縱
      被告二人其間曾陸續返還部分貨款，然所還款項與向告訴
      人所訂貨之金額相差甚大，再參以被告所購買之貨物，其
      中於92年11、12月及93年1月、2月之單月訂貨金額竟高達
      百萬元以上，顯係欲以給付少量之金額，取得告訴人公司
      之信任後，再大量訂貨後惡意欠款。被告乙○○雖辯稱：
      僅收到部分貨款，但仍有部分呆帳，因此未能返還告訴人
      公司貨款云云，惟對此被告並未舉任何遭人倒帳之事實以
      實其說。難謂被告二人自始無詐欺之故意。渠二人所辯無
      非卸責之詞，不足採信，犯行堪以認定。
三、核被告乙○○、丙○○二人所為，係犯刑法第三百三十九條
    第一項之詐欺取財罪。被告二人間有犯意之聯絡及行為分擔
    ，均為共同正犯。先後多次犯行，時間緊接，所犯係犯罪構
    成要件相同之罪，顯係基於概括犯意為之，應依連續犯之規
    定論以一罪並加重其刑。起訴書雖未將刑法詐欺罪列為起訴
    法條，然於犯罪事實欄就被告二人共同基於不法所有之犯意
    聯絡，以簽發本件六張支票之方式，致告訴人甲○○陷於錯
    誤，因而交付貨物等情已記載甚詳，且於證據並所犯法條欄
    說明：因行使偽造有價證券之行為，本質即含有詐欺性質，
    且認為本件被告行使偽造支票之目的在於清償所欠隆安公司
    貨款，並未另向隆安公司取得款項，從而，起訴法條雖不另
    論以詐欺罪嫌，惟公訴意旨認被告二人藉簽發本件六張支票
    支付貨款，憑以取信，而詐取貨物，其本質上既已含有詐欺
    性質，足見本件起訴範圍確包含詐欺罪在內，本院自應就詐
    欺罪部分予以審究論斷。
四、公訴意旨另以：被告乙○○、丙○○（即黃啟淵，起訴書誤
    載為黃啟洲）二人明知原由被告丙○○擔任負責人之「廣欣
    鋼鐵有限公司」（下稱廣欣公司）已於民國九十二年二月二
    十五日，經經濟部函准解散登記而不存在，竟仍共同意圖供
    行使之用及不法所有之犯意聯絡，而由乙○○於不詳時、地
    ，偽造「廣欣鋼鐵有限公司」之公司章後，連同「黃啟淵」
    之公司小章，連續於九十二年十二月三十日至九十三年二月
    十七日間，在乙○○開設位於桃園縣平鎮市○○路○段一二
    三號之阡晉工業有限公司（下稱阡晉公司）等地，連續於支
    票上蓋用前開偽造之「廣欣鋼鐵有限公司」印章及「黃啟淵
    」之小章後，偽造廣欣公司臺灣中小企業銀行新明分行支票
    六張（票號、金額、發票日期均如附表，下稱系爭六張支票
    ）共新臺幣（下同）六百八十五萬五千六百十四元後，用以
    支付阡晉公司積欠隆安工業有限公司（下稱隆安公司）之貨
    款，使隆安公司負責人甲○○陷於錯誤而陸續交付不銹鋼板
    等貨物予阡晉公司，嗣前開支票因到期後跳票，乙○○、丙○○更拒絕支付貨款，經甲○○查閱廣欣公司之登記事項卡
    後，發現廣欣公司已解散登記，始知上情。因認被告乙○○
    、丙○○二人涉犯刑法第二百零一條第一項之偽造有價證券
    罪嫌云云。經查：
（一）按犯罪事實應依證據認定之，無證據不得認定犯罪事實，
      又不能證明被告犯罪或其行為不罰者，應諭知無罪之判決
      ，刑事訴訟法第一百五十四條第二項、第三百零一條第一
      項分別定有明文。公訴人認被告二人涉有上開罪嫌，無非
      係以告訴人甲○○之指述及廣欣公司變更登記事項卡、隆
      安公司出貨單、阡晉公司發票、系爭六張支票等件為其論
      據。訊據被告二人均堅決否認有何偽造有價證券之犯行，
      被告乙○○辯稱：伊開支票給甲○○時，有先向銀行查詢
      廣欣公司的支票是否還可以使用，銀行人員說可以，伊才
      開立支票，當時伊忘記廣欣公司已經辦理解散登記，又案
      外開給甲○○之第一張支票（付款人：臺灣中小企業銀行
      新明分行，帳號：0000000號，下稱案外第一張支
      票）因公司印鑑章不符而跳票後，伊因一時找不到正確之
      印鑑章，故以現金支付予甲○○，且甲○○也表示可以繼
      續開廣欣公司的支票給她，伊才繼續簽發系爭六張支票，
      另「黃啟淵」是丙○○改名前之姓名，銀行帳戶係以「黃
      啟淵」之印章開立，經詢問銀行，若要變更為丙○○，手
      續十分複雜，故直接以黃啟淵之名義簽發本件支票等語，
      辯護人何威儀律師為被告乙○○辯護指：廣欣公司在未經
      清算完結前，法人格尚存續，且「黃啟淵」即為丙○○，
      被告乙○○經丙○○同意簽發本件廣欣公司支票，核與偽
      造有價證券罪名之構成要件不合等語，被告丙○○則辯稱
      ：伊有授權乙○○以伊之名義開立本件支票，並無偽造有
      價證券之事實等語，辯護人呂翊丞律師為被告丙○○辯護
      指：廣欣公司雖經解散登記，然在清算完結前，法人格依
      然存在，被告丙○○為廣欣公司之代表人，自屬有權簽發
      本件支票等語。
（二）按公司法第二十四條、第二十五條之規定，公司法人之人
      格，因解散並經清算完畢而歸消滅，公司雖停止營業，惟
      既未進行清算程序，其法人人格自仍存續，不因停止營業
      而消滅，被告為該公司之負責人，當然有權以該公司名義
      簽發票據（最高法院九十年度臺上字第二六０號判決意旨
      參照），又刑法第二百零一條第一項之偽造有價證券罪之
      所謂偽造，係以行為人並無制作權，而擅自以他人名義虛
      偽制作為必要，苟行為人係基於有製作權人之同意或授權
      或其他原因有權而制作，即無偽造之可言（最高法院八十
      一年度臺上字第六三九六號判決意旨參照）。查廣欣公司
      雖於九十二年二月二十五日經經濟部函准解散登記，有該
      公司變更登記事項卡一紙在卷可稽，惟既未進行清算程序
      ，其法人人格仍然存續，被告丙○○（原名黃啟淵）為該
      公司之代表人，有公司基本資料查詢一件附卷可查，其自
      屬有權以廣欣公司名義簽發支票，至系爭六張支票上係蓋
      用「黃啟淵」印章一節，因被告丙○○原名黃啟淵，於九
      十一年三月二十日始改名為丙○○，廣欣公司前於八十四
      年二月十八日向臺灣中小企業銀行新明分行申請開設之支
      票帳戶（帳號：00000000000號），係以廣欣
      公司及黃啟淵之名義開戶，且併用廣欣公司之公司章及黃
      啟淵之印章而為印鑑，迄今尚未變更為丙○○名義，此有
      被告丙○○全戶戶籍資料查詢結果及前開銀行支存印鑑卡
      附卷可憑，故以「黃啟淵」名義簽發系爭支票之情形，實
      即表示被告丙○○本人，被告丙○○又有授權被告乙○○
      以其名義簽發廣欣公司之系爭六張支票，足認被告乙○○
      蓋用廣欣公司大章及「黃啟淵」小章以簽發系爭六張支票
      ，並無擅自以他人名義虛偽制作之情形，公訴人復未舉證
      證明被告二人有何偽造廣欣公司之公司章之情事，揆諸上
      開說明，被告丙○○、乙○○簽發系爭六張支票之行為，
      自難以刑法第二百零一條第一項偽造有價證券罪名相繩。
      此部分原應為無罪之諭知，惟因起訴書認行使偽造有價證
      券之行為，本質即含有詐欺性質，除行為人係以偽造之有
      價證券供作擔保或以之為間接給付，同時另有借款之行為
      ，其借款行為為行使偽造有價證券行為以外之另一行為，
      應另論以詐欺罪外，行使偽造有價證券行為自不另構成詐
      欺罪等語。故公訴人認此部分與上開被告所販詐欺取財部
      分已具有實質上一罪關係，爰就偽造有價證券部分不另為
      無罪之諭知。檢察官上訴意旨指被告二人另犯偽造有價證
      券罪，該部分上訴核無理由，併予敘明。
五、綜上所述，被告所為應成立共同連續詐欺取財罪。原審未察
    ，遽為無罪之諭知，容有未當，檢察官上訴意旨認原審未論
    處被告詐欺罪責，據此指摘原判決不當，其上訴有理由，原
    判決諭知被告二人無罪，既有未當，爰由本院將原判決撤銷
    改判，並審酌被告二人犯罪之動機、目的、犯罪時所受之刺
    激、犯罪之手段、犯人之生活狀況、品行、智識程度、犯人
    與被害人平日之關係、犯罪所生之損害、所詐騙之金額，犯
    罪後之態度等一切情狀，各量處有期徒刑一年，以示懲儆。
六、據上論斷，應依刑事訴訟法第369條第1項前段、第364 條、
    第299條第1項前段，刑法第28條、第56條、第339條第1項，
    罰金罰鍰提高標準條例第1條前段，判決如主文。
本案經檢察官洪泰文到庭執行職務。
中    華    民    國    95    年    6     月    15    日
                  刑事第七庭    審判長法  官  陳正雄
                                      法  官  許宗和
                                      法  官  許錦印
以上正本證明與原本無異。
如不服本判決，應於收受送達後十日內向本院提出上訴書狀，其
未敘述上訴之理由者並得於提起上訴後十日內向本院補提理由書
（均須按他造當事人之人數附繕本）。
                                      書記官  楊妙恩
中    華    民    國    95    年    6     月    21    日
附錄本案論罪科刑法條全文：
中華民國刑法第339條(普通詐欺罪)：
意圖為自己或第三人不法之所有，以詐術使人將本人或第三人之
物交付者，處5年以下有期徒刑、拘役或科或併科1千元以下罰金
。
以前項方法得財產上不法之利益或使第三人得之者，亦同。
前二項之未遂犯罰之。
附表：
  ┌─┬───────┬──────┬─────┬───────┐
  │編│支票號碼      │ 票載發票日 │  金額    │  交付日      │
  │號│              │            │（新臺幣）│              │
  ├─┼───────┼──────┼─────┼───────┤
  │1 │AP0000000     │93年3月11日 │1371,734元│ 92年12月30日 │
  ├─┼───────┼──────┼─────┼───────┤
  │2 │AP0000000     │93年4月11日 │283,690元 │ 92年12月30日 │
  ├─┼───────┼──────┼─────┼───────┤
  │3 │AP0000000     │93年4月6日  │1000,000元│ 93年2月17日  │
  ├─┼───────┼──────┼─────┼───────┤
  │4 │AP0000000     │93年5月6日  │1200,000元│ 93年2月17日  │
  ├─┼───────┼──────┼─────┼───────┤
  │5 │AP0000000     │93年6月6日  │1267,732元│ 93年2月17日  │
  ├─┼───────┼──────┼─────┼───────┤
  │6 │AP0000000     │93年5月31日 │1732,458元│ 93年5月6日   │
  │  │              │            │          │（起訴書誤載  │
  │  │              │            │          │為2月17日）   │
  └─┴───────┴──────┴─────┴───────┘


司法院資訊處製作；財團法人民間司法改革基金會備份。
